高雄高等行政法院簡易判決　　　　　　　　　　　　　九十三年度簡字第三一八號
　　原　　　告　甲○○○
　　訴訟代理人　己○○
　　被　　　告　高雄市政府
　　代　表　人　乙○○　○○
　　訴訟代理人　丁○○
　　　　　　　　丙○○
　　　　　　　　戊○○
右當事人間因消防法事件，原告不服內政部中華民國九十三年八月二日台內訴字第○
九三○○○四九一六號訴願決定，提起行政訴訟。本院判決如左：
　　主  文
原告之訴駁回。
訴訟費用由原告負擔。
     事實及理由
一、緣原告為坐落高雄市○○區○○街七十七號「萬昌液化煤氣行」之管理權人，被
    告所屬消防局北區救災救護大隊第三中隊中華分隊，於民國（下同）九十三年三
    月十日十七時四十五分許在前開場所查驗，發現該場所置有已灌氣然逾期未送驗
    之液化石油氣鋼瓶十四支，乃以華消字第○四○號舉發違反消防法案件陳報單予
    以舉發，經被告認定原告違反消防法第十五條第二項及公共危險物品及可燃性高
    壓氣體設置標準暨安全管理辦法第七十五條第一項之規定，乃依消防法第四十二
    條規定，以九十三年四月十五日高市府消預字第○九三○○二一四一○號處分書
    裁處原告新台幣（下同）四萬元罰鍰。原告不服，提起訴願遭決定駁回，遂提起
    本件行政訴訟。
二、本件原告起訴略以：（一）原告乃合法申請營利事業登記設萬昌液化煤氣行，經
    營液化石油氣零售買賣，供應民生之必需，每日出入之鋼瓶數量不一，然均依照
    消防法令相關規定送驗鋼瓶，惟常有送氣供應客戶時尚未逾期，惟消費用戶使用
    期間非原告所能全面掌控，致時有收回空桶已經過期，灌裝場收送空瓶之工作，
    匆忙紊亂，稍有不慎，逾期鋼瓶之存在，勢所難免，絕非原告之故意；再者，原
    告亦不可能為省卻一、二百元之檢驗費甘冒受罰之理。（二）裁罰性之行政處分
    ，其構成要件與法律效果，應由法律定之；而消防法第十五條、第四十二條雖有
    關於公共危險物品及可燃性高壓氣體設備設置、儲存、處理、搬運等安全管理事
    項及違反之處罰規定，惟「公共危險物品及可燃性高壓氣體設置標準暨安全管理
    辦法」，係內政部消防署自行頒訂消防法空白授權之補充規範，被告逕依該辦法
    第七十五條規定，認定原告違反其規範，再依附消防法第十五條及四十二條裁處
    罰鍰，容有未洽。又按司法院釋字第三九四號解釋有謂涉及人民權利之限制，其
    處罰之構成要件與法律效果，應由法律定之；法律若授權行政機關訂定法規命令
    予以規範，亦須為明確之規定，始符憲法第二十三條法律保留之意旨，另按中央
    法規標準法第五條第二款規定：「關於人民之權利、義務，應由法律訂定之」，
    查消防相關罰則如消防法、災害防治法、民防法，就其裁罰處分之構成要件、事
    項及處分標準，皆為法律明文規定，僅消防法第十五條第二項以粗糙空白授權任
    由消防主管機關訂定之，再依第四十二條為模糊之裁罰，容有未洽。再內政部消
    防署自行訂定之「各級消防主管機關辦理消防安全檢查違法案件處理注意事項表
    」、「公共危險物品及可燃性高壓氣體各類事業場所違規程度裁處分類表」，依
    行政程序法第一百五十八條、第一百五十九條、第一百六十條、第一百六十一條
    、第一百六十二條等相關規定，係消防主管機關規範下級機關內部秩序及運作，
    所為非直接對外發生法規範效力之一般抽象之規定，其可自行訂定、廢止；惟對
    外並無直接規範之效力。故被告依據行政命令「公共危險物品及可燃性高壓氣體
    設置標準暨安全管理辦法」、行政規則「各級消防主管機關辦理消防檢查處理注
    意事項表」、「公共危險物品及可燃性高壓氣體各類事業場所違規程度裁處分類
    表」等，認定原告違法，顯然違反法律保留及授權明確性之原則，故被告之裁罰
    處分係屬違法，應予撤銷。尤其消防主管機關應依法行政，裁罰應為法律明文之
    規定，相關規定亦應體認實際並考量其侵害性之大小，適時修正兼顧私經濟正當
    營運之需求為是。（三）又系爭十四支逾期未檢驗鋼瓶，原是要送驗，是因工人
    誤認才加以灌氣；且當時是放在另一儲放之房間，已與要販賣之鋼瓶區隔，被告
    確認原告有違章行為，實有違誤。為此提起本件訴訟，聲明求為判決訴願決定及
    原處分均撤銷。被告則以：原告為高雄市○○區○○路七十七號「萬昌液化煤氣
    行」負責人，為該場所實際支配管理權人。被告所屬消防局稽查人員於九十三年
    三月十日前往該營業場所實施查察，發現該公司置放已灌氣逾期未送驗鋼瓶十四
    支，有現場拍攝之存證照片可稽，違規事實，洵堪認定。復查「公共危險物品及
    可燃性高壓氣體設置標準暨安全管理辦法」係由內政部依消防法第十五條授權訂
    定之法規命令，其訂定之內容係在授權範圍內，就有關項目之細節性、技術性事
    項訂定之，並無逾越母法之授權範圍，自與法律保留原則無違。而「各級消防主
    管機關辦理消防安全檢查違法案件處理注意事項」及「違反消防法第十五條有關
    公共危險物品及可燃性高壓氣體設置標準暨安全管理規定之裁處基準表」則為內
    政部依其權責為協助下級機關業務處理，行使裁量權而訂頒之行政規則，其為依
    行政程序法第一百五十九條規定所訂定，亦無違反法律保留原則可言，則被告據
    以認定事實及裁罰之依據，並無適法性之疑義。又關於罰鍰額度部分，按消防法
    第四十二條，其所訂定之罰鍰額度為二萬元以上十萬元以下，核其以相對罰鍰訂
    其額度之目的即在授權主管機關能權衡違規情節給予妥適之處分以符比例原則，
    故原處分對罰鍰之額度即有裁量權，其裁量之結果如無明顯過當之情形，即非法
    所不許。本案違規事實雖為查獲逾期未送驗瓦斯鋼瓶二十公斤四桶、十六公斤十
    桶，合計十四桶，惟該瓦斯為可燃性高壓氣體，其具公共危險發生之潛在性，且
    該鋼瓶遭查獲時已灌氣完畢，是原告之違規事實難謂輕微，故被告乃酌處罰鍰四
    萬元，堪稱允當。原告所稱各節，顯不足採等語資為抗辯，而聲明求為判決駁回
    原告之訴。
三、按「本法所稱管理權人係指依法令或契約對各該場所有實際支配管理權者；其屬
    法人者，為其負責人。」「公共危險物品及可燃性高壓氣體應依其容器、裝載及
    搬運方法進行安全搬運；達管制量時，應在製造、儲存或處理場所以安全方法進
    行儲存或處理。前項公共危險物品及可燃性高壓氣體之範圍及分類，製造、儲存
    或處理場所之位置、構造及設備之設置標準，儲存、處理及搬運之安全管理辦法
    ，由中央主管機關會同中央目的事業主管機關定之。但公共危險物品及可燃性高
    壓氣體之製造、儲存、處理或搬運，中央目的事業主管機關另訂有安全管理規定
    者，依其規定辦理。」「第十五條所定公共危險物品及可燃性高壓氣體之製造、
    儲存或處理場所，其位置、構造及設備未符合設置標準，或儲存、處理及搬運未
    符合安全管理規定者，處其管理權人或行為人新台幣二萬元以上十萬元以下罰鍰
    ；經處罰鍰後仍不改善者，得連續處罰，並得予以三十日以下停業或停止其使用
    之處分。」分別為消防法第二條、第十五條及第四十二條所明定。另「公共危險
    物品及可燃性高壓氣體設置標準暨安全管理辦法」第七條及第七十五條第一項分
    別規定：「第七條公共危險物品處理場所，係指下列場所：一、販賣場所：（一
    ）第一種販賣場所：販賣裝於容器之六類物品，其數量未達管制量十五倍之場所
    。（二）第二種販賣場所：販賣裝於容器之六類物品，其數量達管制量十五倍以
    上，未達四十倍之場所。（三）玩具煙火販賣場所：販賣第七類公共危險物品之
    玩具煙火場所。二、一般處理場所：除前款以外，其他一日處理六類物品數量達
    管制量以上之場所。可燃性高壓氣體處理場所，係指販賣可燃性高壓氣體之場所
    。」「液化石油氣製造商及處理場所之經營者應於容器檢驗期限屆滿前，將容器
    送往中央主管機關認可之檢驗場，依定期檢驗基準實施檢驗；經檢驗合格之容器
    ，應附加合格標示。」查上開「公共危險物品及可燃性高壓氣體設置標準暨安全
    管理辦法」係內政部會同經濟部依據消防法第十五條第二項規定之授權所訂立之
    法規命令，核其授權規定明確，並上述規定內容與消防法授權意旨相符，爰予援
    用。
四、經查：
（一）本件原告為萬昌液化煤氣行之負責人即經營者，而萬昌液化煤氣行是液化石油
      氣分銷商，從事桶裝瓦斯零售業務一節，已經原告陳明在卷，故原告為消防法
      所稱之管理權人，而萬昌液化煤氣行則為公共危險物品處理場所甚明。又被告
      所屬消防局檢查人員是於九十三年三月十日十七時四十五分許在坐落高雄市○
      ○區○○街七十七號萬昌液化煤氣行發現該公司置有已灌氣之逾期未檢驗鋼瓶
      十四支，檢查人員乃以華消字第○四○號舉發違反消防法案件陳報單予以舉發
      ，經被告認定原告違反消防法第十五條及公共危險物品及可燃性高壓氣體設置
      標準暨安全管理辦法第七十五條第一項規定，乃依消防法第四十二條規定，以
      九十三年四月十五日高市府消預字第○九三○○二一四一○號處分書裁處原告
      四萬元等情，則據兩造分別陳述在卷，並有上開華消預字第○四○號舉發消防
      法案件陳報單、現場照片及被告九十三年四月十五日高市府消預字第○九三○
      ○二一四一○號處分書附原處分卷可稽。至原告雖自承有被查獲有十四支逾期
      未檢驗鋼瓶之情，然以系爭十四支鋼瓶是置放於高雄市○○區○○街七十九號
      房間內，已與要販賣之鋼瓶區隔云云為爭執；惟查，原告經營之萬昌液化煤氣
      行，登記之營業地址雖為高雄市○○區○○街七十七號，但七十七號與七十九
      號自外觀觀之，乃同一開放空間，裡面均是擺設爐具，至於瓦斯鋼瓶則放置於
      騎樓，且該處懸掛之招牌只有瓦斯行及碾米廠，惟現場並無經營碾米廠者；又
      該等房屋間雖有牆壁，但中間均有門相通，外觀看來均是在賣爐具；至於系爭
      十四支鋼瓶雖是放置在該空間之另一房間，但其門並未鎖起來，且其內置放之
      鋼瓶約有二、三十支鋼瓶，逾期、未逾期之鋼瓶並未區隔放置等情，則分據原
      告訴訟代理人及被告訴訟代理人陳述在卷，並當庭畫有現場簡圖在卷可按；可
      知，系爭十四支鋼瓶實際放置地點雖非在萬昌液化煤氣行登記之營業地址，然
      該地點客觀上仍為萬昌液化煤氣行營業之使用範圍，並系爭十四支鋼瓶確為原
      告經營之萬昌液化煤氣行所有，且其確已逾期未檢驗，並已灌氣完成一節，又
      為原告所自承，而「公共危險物品及可燃性高壓氣體設置標準暨安全管理辦法
      」第七十五條所規範者為「液化石油氣製造商及處理場所之經營者應於容器檢
      驗期限屆滿前，將容器送往中央主管機關認可之檢驗場，依定期檢驗基準實施
      檢驗」，故本件以原告為管理權人之萬昌液化煤氣行係屬公共危險物品處理場
      所，然其卻未將已超過檢驗期限之鋼瓶送往中央主管機關認可之檢驗場檢驗，
      甚且予以灌氣放置，故其有違反「公共危險物品及可燃性高壓氣體設置標準暨
      安全管理辦法」第七十五條第一項規定之行為，自堪認定。
（二）按「人民違反法律上之義務而應受行政罰之行為，法律無特別規定時，雖不以
      出於故意為必要，仍須以過失為其責任條件。但應受行政罰之行為，僅須違反
      禁止規定或作為義務，而不以發生損害或危險為其要件者，推定為有過失，於
      行為人不能舉證證明自己無過失時，即應受處罰。」業經司法院釋字第二七五
      號解釋在案。本件原告經營之萬昌液化煤氣行是以從事販賣桶裝瓦斯為業，則
      原告對於應將鋼瓶於有效期限屆滿前，送往中央主管機關認可之檢驗機構，依
      規定實施定期檢驗之規定，本即有注意之義務，而此亦為原告所能注意，而原
      告卻未注意，是原告對系爭鋼瓶未依規定送檢驗之情，雖無故意，亦有應注意
      、並能注意而疏未注意之過失；是原告有違反依據消防法第十五條第二項規定
      授權訂立之「公共危險物品及可燃性高壓氣體設置標準暨安全管理辦法」第七
      十五條第一項規定，即堪認定。原告以其僅是因疏忽未將系爭鋼瓶送驗，爭執
      其不應受罰云云，實有誤會，而不足取。
五、又按「對於人民違反行政法上義務之行為科處裁罰性之行政處分，涉及人民權利
    之限制，其處罰之構成要件及法律效果，應由法律定之。若法律就其構成要件，
    授權以命令為補充規定者，授權之內容及範圍應具體明確，然後據以發布命令，
    始符憲法第二十三條以法律限制人民權利之意旨，．．．。」司法院釋字第三一
    三號解釋參照。「準此，凡與限制人民自由權利有關之事項，應以法律或法律授
    權命令加以規範，方與法律保留原則相符。故法律授權訂定命令者，如涉及限制
    人民之自由權利時，其授權之目的、範圍及內容須符合具體明確之要件；若法律
    僅為概括授權時，固應就該項法律整體所表現之關聯意義為判斷，而非拘泥於特
    定法條之文字；惟依此種概括授權所訂定之命令祇能就執行母法有關之細節性及
    技術性事項加以規定，尚不得超越法律授權之外，逕行訂定制裁性之條款」（司
    法院釋字第三九四號解釋理由書參照）。可知，對於人民違反行政法上義務之行
    為科處裁罰性之行政處分，其處罰之構成要件並非必須以法律定之，亦可由法律
    授權以命令為之，只需其授權內容及範圍具體明確，亦與法律保留原則無違；又
    所謂授權內容及範圍是否具體明確，則應就該項法律整體所表現之關聯意義為判
    斷，而非拘泥於特定法條之文字。查上開消防法第十五條第二項明文規定：可燃
    性高壓氣體之範圍及分類，製造、儲存或處理場所之位置、構造及設備之設置標
    準，儲存、處理及搬運之安全管理辦法，由中央主管機關會同中央目的事業主管
    機關定之；故其授權中央主管機關會同中央目的事業主管機關訂定管理辦法之範
    圍及內容，不論自其法條文字或法律整體所表現之關聯意義觀之，均已甚具體明
    確，並內政部會同經濟部依據此條授權訂立之「公共危險物品及可燃性高壓氣體
    設置標準暨安全管理辦法」，亦是於上述法律授權範圍內就授權項目為細節性及
    技術性事項之規定，不僅未逾越消防法授權之範圍，亦與消防法是為維護公共安
    全及確保人民生命財產之立法目的相符。並「公共危險物品及可燃性高壓氣體設
    置標準暨安全管理辦法」，並無關於違反該辦法之違規行為應如何處罰之規定，
    亦即關於違反「公共危險物品及可燃性高壓氣體設置標準暨安全管理辦法」之行
    為，其罰則是訂立於母法消防法第四十二條。本件被告即是以原告有未符合公共
    危險物品及可燃性高壓氣體設置標準暨安全管理辦法第七十五條第一項規定之行
    為，故而認定原告有消防法第十五條第二項規定之違章行為，而依消防法第四十
    二條之裁罰規定對原告為裁處罰鍰四萬元之處分，依上開所述，其所適用之法令
    並無欠缺授權明確性及因而違反法律保留情事，故原告援引中央法規標準法及司
    法院釋字第三九四號解釋，爭執本件原處分有違法律保留及授權明確性原則云云
    ，並無可採。另原處分援引之「各級消防主管機關辦理消防檢查處理注意事項」
    表八「違反消防法第十五條有關公共危險物品及可燃性高壓氣體設置標準暨安全
    管理規定之裁處基準表」則屬上級行政機關所定供下級行政機關（原處分機關）
    作為裁量參考準則之行政規則，並非原處分機關作為裁罰處分之依據，即其並無
    處罰構成要件及法律效果之規定，故原告執以爭執其有違法律保留及授權明確性
    原則云云，更屬誤會，而不足取。
六、綜上所述，原告之主張均無可採；故被告以原告有未依「公共危險物品及可燃性
    高壓氣體設置標準暨安全管理辦法」第七十五條第一項關於液化石油氣處理場所
    之經營者應遵期將容器送驗規定，將容器送驗情事，認原告違反消防法第十五條
    第二項規定，依同法第四十二條規定，並參酌「違反消防法第十五條有關公共危
    險物品及可燃性高壓氣體設置標準暨安全管理規定之裁處基準表」，斟酌原告未
    依規定送驗鋼瓶之數量，裁處原告四萬元罰鍰，即無違誤，訴願決定予以維持，
    亦無不合。原告提起本件訴訟，求為撤銷訴願決定及原處分，為無理由，應予駁
    回。又本件屬簡易事件，故不經言詞辯論為之。
七、據上論結，本件原告之訴為無理由，依行政訴訟法第二百三十三條第一項、第一
    百九十五條第一項後段、第九十八條第三項前段，判決如主文。
中　　　華　　　民　　　國　　九十三　　年　　 十二 　　月　　 二十 　　日
                              高雄高等行政法院第一庭
                                          法      官　  楊　惠　欽
右為正本係照原本作成。
如不服本判決，應於送達後二十日內，向本院提出上訴狀並表明上訴理由，如於本判
決宣示後送達前提起上訴者，應於判決送達後二十日內補提上訴理由書（須按他造當
事人人數附繕本）。
提起上訴應預繳送達用雙掛號郵票七份（每份三十四元）。
中　　　華　　　民　　　國　　九十三　　年　　 十二 　　月　　 二十 　　日
                                          法院書記官    李  建  霆
附註：
行政訴訟法第二百三十五條（第一項、第二項）：
對於適用簡易程序之裁判提起上訴或抗告，須經最高行政法院之許可。
前項許可，以訴訟事件所涉及之法律見解具有原則性者為限。
